【裁判字號】    99,訴,1447
【裁判日期】    991123
【裁判案由】    毒品危害防制條例
【裁判全文】
臺灣高雄地方法院刑事判決              99年度訴字第1447號
公  訴  人  臺灣高雄地方法院檢察署檢察官
被      告  吳政諭
義務辯護人  李衍志律師
被      告  李文祥
選任辯護人  鄭國安律師
            吳麗珠律師
            郭宗塘律師
上列被告因毒品危害防制條例案件，經檢察官提起公訴（99年度
偵字第2127、4423號），本院判決如下：
    主  文
吳政諭轉讓第一級毒品，累犯，處有期徒刑壹年陸月。
李文祥無罪。
    事  實
一、吳政諭前因違反毒品危害防制條例案件，經法院判處應執行
    有期徒刑10月確定，於民國98年3 月31日縮刑期滿執行完畢
    。詎不知悔改，明知海洛因係毒品危害防制條例第2 條第2
    項第1 款所列之第一級毒品，未經許可不得轉讓，竟於98年
    11月15日21時28分許，其持用之門號0000000000號行動電話
    ，接獲梁仁豪以所持用門號0000000000號行動電話之聯絡後
    ，在其位於高雄縣林園鄉○○村○○路83巷24之4 號住處，
    無償轉讓數量5C.C. （未達5 公克）之第一級毒品海洛因予
    梁仁豪。嗣經警對上開行動電話實施通訊監察，循線查獲。
二、案經高雄市政府警察局前鎮分局移請臺灣高雄地方法院檢察
    署檢察官偵查起訴。
    理  由
壹、證據能力部分
一、按被告以外之人，於檢察事務官、司法警察官或司法警察調
    查中所為之陳述，與審判中不符，如其先前所為之陳述經證
    明具有較可信之特別情況，且為證明犯罪事實存否所必要者
    ，得為證據，刑事訴訟法第159 條之2 定有明文。證人梁仁
    豪、吳政諭於警詢中之陳述，其證據能力業為被告2 人及辯
    護人所否認，而證人梁仁豪於警詢時固陳述曾向被告李文祥
    購買第一級毒品海洛因共10次，依其警詢中所述自98年6 月
    起至同年12月18日止向被告李文祥購買海洛因前後共10次之
    時間（偵B1卷第17至19頁），然無一與起訴書所指之99年11
    月15日相同，且其陳述係撥打0000000000號行動電話與李文
    祥聯絡，亦與起訴書所指之98年11月15日21時28分證人梁仁
    豪係撥打0000000000號行動電話與吳政諭聯絡之通訊監察譯
    文內容不符；又證人吳政諭於警詢時雖陳述證人梁仁豪曾向
    被告李文祥購買第一級毒品海洛因、被告李文祥之電話號碼
    為0000000000號行動電話等情，惟依其警詢中所述梁仁豪曾
    向被告李文祥購買第一級毒品海洛因之時間（偵B1卷第79至
    84頁），亦均與起訴書所指之98年11月15日不同，且經通訊
    監察結果，上開起訴書所指之98年11月15日21時28分該通對
    話，係證人梁仁豪與被告吳政諭之對話內容，亦據證人梁仁
    豪、被告吳政諭證陳一致在卷，顯見其等上開警詢時之陳述
    ，與本件起訴之「98年11月15日被告李文祥、吳政諭有無共
    同販賣第一級毒品予梁仁豪」之待證事實並無關連，非證明
    該犯罪事實存否所必要者，並無較可信之特別情況存在，依
    法均無證據能力。
二、按英美法所謂之彈劾證據（impeachment evidence），係指
    爭執證人陳述憑信性或證明力之證據，其作用僅在於減弱實
    質證據（substantive evidence，即證明待證事實存否之證
    據）之證明力，以供法院審判心證之參考，尚不得作為認定
    犯罪事實之基礎。故關於彈劾證據，其證據能力之限制非如
    實質證據之嚴格，而予以相當之緩和，縱使屬刑事訴訟法所
    規定不得作為證據之傳聞證據，亦非不得以之作為彈劾證據
    。故證人於審判外之陳述，雖不符合傳聞法則之例外規定，
    而不能作為認定犯罪事實之證據，但尚非絕對不能以之作為
    彈劾證據，以供法院審判心證之參考（最高法院97年度台上
    字第6585號判決意旨參照）。證人梁仁豪、吳政諭（關於被
    告李文祥部分）於警詢時所為上開之陳述，雖不符合傳聞法
    則之例外規定而不能作為認定被告犯罪事實之證據，然並非
    不能以之作為彈劾（爭執、否定）證據之用，以供本院審判
    心證之參考（詳後述無罪部分），附此敘明。
三、按被告以外之人於偵查中向檢察官所為陳述，除顯有不可信
    之情況者外，得為證據，刑事訴訟法第159 條之1 第2 項定
    有明文。此因檢察官與法官同為司法官署，且檢察官代表國
    家偵查犯罪，依法有訊問被告、證人及鑑定人之權力，依法
    亦對被告有利不利之情形均應注意，是以，被告以外之人前
    於偵查中已具結而為陳述，除顯有不可信之情況之理由外，
    該證人於偵查中之陳述，自得作為證據。查證人梁仁豪於檢
    察官偵訊時所為之證述，業已依法具結，審酌其陳述時並未
    有何顯不可信之情況，依前揭說明，應有證據能力。
四、本件檢察官對門號0000000000號行動電話實施通訊監察，該
    監聽錄音係偵查犯罪機關依法定程序實施監聽所得，有通訊
    監察書在卷可稽（偵B1卷第149 頁），而卷附之監聽錄音譯
    文，雖為偵查犯罪機關單方面製作而為審判外之書面陳述，
    惟業經檢察官、被告、辯護人於本院準備程序中同意作為證
    據（本院訴字卷第36頁），且經審酌上開證據與待證事實具
    有關連性，復查無遭偽造或變造情事，認為以之作為本案證
    據為適當，依刑事訴訟法第159 條之5 第1 項規定，自有證
    據能力。至卷附之通訊監察譯文內，經警於0000000000號下
    加註之「大頭用老古仔之電話」、於被告吳政諭對話內容中
    加註之「（問老古仔）」等字樣，係警方執行通訊監察人員
    個人之研判意見，核屬被告以外之人於審判外之陳述，應無
    證據能力，併予敘明。
五、按被告以外之人於審判外之陳述，雖不符刑事訴訟法第159
    條之1 至第159 條之4 之規定，而經當事人於審判程序同意
    作為證據，法院審酌該言詞陳述或書面陳述作成時之情況，
    認為適當者，亦得為證據；當事人、代理人或辯護人於法院
    調查證據時，知有第159 條第1 項不得為證據之情形，而未
    於言詞辯論終結前聲明異議者，視為有前項之同意，刑事訴
    訟法第159 條之5 定有明文。除上開依法有證據能力之證據
    外，本判決所引用具傳聞性質之各項證據資料，業據本院於
    審判期日依法踐行調查證據程序，檢察官、被告及辯護人均
    未爭執其證據能力，且於言詞辯論終結前亦未聲明異議，復
    查無依法應排除證據能力之情形，依上開規定，應有證據能
    力。
貳、被告吳政諭有罪部分認定事實依據之證據及理由
一、訊據被告吳政諭固供承有接獲如事實欄所示梁仁豪撥打之電
    話，並與之為如通訊監察譯文所示之對話等情，惟矢口否認
    有何轉讓第一級毒品之犯行，辯稱：伊沒有轉讓第一級毒品
    海洛因給梁仁豪云云。惟查：
  (一)上揭被告吳政諭持用之門號0000000000號行動電話，於98年
    11月15日21時28分許接獲梁仁豪之電話聯絡後，在其位於高
    雄縣林園鄉○○村○○路83巷24之4 號住處，無償轉讓數量
    不詳之第一級毒品海洛因予梁仁豪施用，嗣經警對上開行動
    電話實施通訊監察後，循線查獲等情，業據證人梁仁豪於99
    年4 月14日偵訊中具結證稱：該通電話是伊與吳政諭之對話
    ，當中吳政諭提到「要用一餐給你」，是伊向吳政諭要海洛
    因5C.C. ，吳政諭給伊的等語明確（偵B1卷第146 頁），並
    有98年11月15日21時28分07秒之通訊監察譯文1 份附卷可資
    佐證（偵B1卷第154 頁）。又依通訊監察譯文，證人梁仁豪
    （下稱A ）與被告吳政諭（下稱B ）之對話內容如下：
    A：喂！
    B：他問你你那邊多少啦？
    A：5…5百多塊而已！
    B：好啦！說叫你來，要用一餐給你啦。
    A：好啊。
    B：按呢你從這邊來，還是要從我那邊去啊？…喂？
    A：啊？
    B：你就騎從我那邊去就好。我給你拿回去啦。
    A：喔好。
    B：好啦。
    而上開通話確為被告吳政諭與證人梁仁豪之對話，且實際對
    話內容與前揭譯文所示並無不符，已據被告吳政諭於本院審
    理中自承在卷（本院訴字卷第70頁反面），並經證人梁仁豪
    於本院審理中證述無訛（同上卷第65頁反面）。
  (二)被告吳政諭雖辯稱：上開電話是梁仁豪要向伊拿解毒癮的藥
    ，伊沒有轉讓海洛因給梁仁豪云云。惟證人梁仁豪於99年4
    月14日偵訊時，經檢察官提示上開通訊監察譯文予其辨認後
    已明確證稱：「（問：該通譯文，吳政諭說要用一餐給你，
    是何意？）答：是我向吳政諭要海洛因5C.C. ，吳政諭要給
    我的」等語（偵B1卷第146 頁），證人梁仁豪對於該通對話
    中有何談及解癮藥之事均隻字未提，顯見被告上開所辯是否
    為真已有疑義。況觀之證人梁仁豪同次偵訊中經檢察官提示
    其他日期（98年11月13日14時46分）之通訊監察譯文予其辨
    認、解釋內容之結果，證人梁仁豪尚知迴避敏感之毒品、價
    金等字句而為迴護被告吳政諭之證詞：乃其要拿菜、糖果、
    餅乾去給吳政諭；是要吳政諭幫伊向李文祥拿止癮藥云云（
    偵B1卷第145 至146 頁），益證證人梁仁豪上開偵訊時所為
    系爭通話係在談論被告轉讓第一級毒品海洛因5C.C. 予其之
    證述，係經其充分判讀、辨識與吳政諭之上開通話內容後所
    為，且與通訊監察譯文之內容互核大致相符，應堪採信。至
    證人梁仁豪於本院審理中翻異前詞，改稱：因伊偵訊中有吃
    鎮靜劑、安眠藥，精神恍惚，所言不實在，伊沒有向吳政諭
    要什麼云云，惟其於本院審理中已證稱：檢察官沒有對之刑
    求（本院訴字卷第68頁），且其偵訊中尚知辨別各通訊譯文
    內容而為不同之回答，業如前述，顯見其當時神智清晰、意
    識清醒，益證其於本院審理中礙於與被告吳政諭之情誼及被
    告在庭之壓力所為證述，顯係迴護被告之詞，不足採信。
  (三)至公訴人雖以被告吳政諭與梁仁豪於通訊監察譯文中已提及
    價金新臺幣（下同）500 元等字句，故認被告吳政諭應係販
    賣第一級毒品予梁仁豪。然依卷附通訊監察譯文，被告吳政
    諭與證人梁仁豪於對話中固曾提及：「他問你那邊多少啦？
    5 …5 百多塊而已」等字句，惟被告吳政諭及證人梁仁豪於
    本院審理中均堅決否認上開字句係約定價金：又遍觀全卷卷
    證，證人梁仁豪自警詢、偵訊迄本院審理中，均未曾指證本
    件起訴事實之98年11月15日被告吳政諭或被告李文祥（詳後
    述無罪部分）有何販賣第一級毒品海洛因予其之隻字片語，
    證人梁仁豪復於上開偵訊時明確證稱係被告吳政諭單獨轉讓
    第一級毒品海洛因予其乙節明確，且本件亦無當場扣得帳冊
    、現金等交易毒品之憑證，亦未扣得分裝杓、電子磅秤等買
    賣交易毒品海洛因之分裝工具，自難僅憑上開通訊監察譯文
    內容之文句，遽認被告吳政諭有與李文祥共同販賣此部分第
    一級毒品海洛因予梁仁豪以營利之犯行。
  (四)綜上，被告吳政諭前揭所辯，純係事後畏罪卸責之詞，無足
    採信。事證明確，其上開轉讓第一級毒品海洛因之犯行，確
    堪認定。
二、按海洛因係毒品危害防制條例第2 條第2 項第1 款所稱之第
    一級毒品，亦屬藥事法所規定之禁藥（即藥事法第22條第1
    項第1 款所稱之「經中央衛生主管機關明令公告禁止製造、
    調劑、輸入、輸出、販賣或陳列之毒害藥品」）。而明知為
    禁藥而轉讓者，藥事法第83條亦定有處罰明文。故行為人明
    知為禁藥「海洛因」而轉讓予他人者，除成立毒品危害防制
    條例第8 條第1 項之轉讓第一級毒品罪外，亦構成藥事法第
    83條第1 項之轉讓禁藥罪，此乃同一犯罪行為而同時有二種
    法律可資處罰之「法條（規）競合」情形，應從重之毒品危
    害防制條例第8 條第1 項轉讓毒品罪處斷。是核被告吳政諭
    上開所為，係犯毒品危害防制條例第8 條第1 項之轉讓第一
    級毒品罪。公訴意旨雖認被告係犯同條例第4 條第1 項之販
    賣第一級毒品罪，惟查無被告販賣毒品予梁仁豪而牟利之積
    極證據，已如前述，則公訴人所認事實及其所引用之法條，
    尚有未洽，然因公訴意旨論列被告於98年11月15日21時28分
    ，在高雄縣林園鄉○○路83巷24之4 號住處持有及交付第一
    級毒品海洛因予梁仁豪之基本社會事實相同，本院自應予以
    審理，並變更起訴法條。又被告持有第一級毒品之低度行為
    ，已為其後轉讓第一級毒品之高度行為所吸收，不另論罪。
    按轉讓毒品達一定數量者，加重其刑至二分之一，其標準由
    行政院定之，毒品危害防制條例第8 條第6 項定有明文；行
    政院據該規定於93年1 月7 日發布，並於98年11月20日更名
    為「轉讓毒品加重其刑之數量標準」，該標準第2 條第1 項
    第1 款、第2 款規定，轉讓第一級毒品達淨重5 公克以上，
    或轉讓第二級毒品達淨重10公克以上者，各應加重其刑至二
    分之一，然因本件被告吳政諭轉讓之第一級毒品並未扣案，
    無法測得實際重量，依「罪證有疑，利歸被告」之證據法則
    ，尚難認其所轉讓之海洛因淨重已逾5 公克以上，是並無依
    毒品危害防制條例第8 條第6 款之規定加重其刑之情形，附
    此敘明。另被告曾有如事實欄所示之前科紀錄，有卷附之臺
    灣高等法院被告前案紀錄表可稽，其於有期徒刑執行完畢後
    5 年內，故意再犯本件有期徒刑以上之罪，為累犯，應依刑
    法第47條第1 項規定加重其刑。爰審酌被告明知海洛因對於
    人體危害甚鉅，仍將海洛因轉讓予他人，助長毒品擴散及氾
    濫，影響國民身心健康及社會治安，念其本次無償轉讓海洛
    因次數僅1 次，並未獲利，及其素行狀況不佳、矢口否認之
    犯後態度等一切情狀，量處如主文所示之刑，以資懲儆。至
    扣案之行動電話3 支（0000000000、0000000000、00000000
    00），係警方於99年1 月8 日在被告李文祥之高雄縣林園鄉
    ○○村○○路175 之1 號住處查扣，非被告吳政諭所有之物
    ，且無證據證明與其上開轉讓第一級毒品之犯行有關，均無
    從宣告沒收，併予敘明。
、被告李文祥無罪部分
一、公訴意旨另以：被告李文祥明知海洛因係毒品危害防制條例
    第2 條第2 項第1 款所列之第一級毒品，未經許可不得販賣
    ，竟於98年11月15日晚間9 時28分許，由被告吳政諭持被告
    李文祥所使用之門號0000000000號行動電話，與梁仁豪持用
    之門號0000000000號行動電話聯絡，約定以500 元之對價，
    販賣數量不詳之第一級毒品海洛因1 包予梁仁豪，並在吳政
    諭高雄縣林園鄉○○村○○路83巷24之4 號住處交付予梁仁
    豪。嗣經警於99年1 月8 日上午9 時40分許，前往李文祥位
    於高雄市○○鄉○○村○○路175 之1 號之住處搜索查獲，
    並扣得行動電話3 支等物。因認被告李文祥共同涉犯毒品危
    害防制條例第4 條第1 項之販賣第一級毒品罪嫌。
二、按犯罪事實應依證據認定之，無證據不得認定犯罪事實；不
    能證明被告犯罪者，應諭知無罪之判決，刑事訴訟法第154
    條第2 項、第301 條第1 項分別定有明文。次按事實之認定
    ，應憑證據，如未能發現相當證據，或證據不足以證明，自
    不能以推測或擬制之方法，以為裁判基礎。而認定不利於被
    告之事實，須依積極證據，茍積極之證據本身存有瑕疵而不
    足為不利於被告事實之認定，即應為有利於被告之認定，更
    不必有何有利之證據，而此用以證明犯罪事實之證據，猶須
    於通常一般人均不至於有所懷疑，堪予確信其已臻真實者，
    始得據以為有罪之認定，倘其證明尚未達到此一程度，而有
    合理性之懷疑存在，致使無從為有罪之確信時，即應為無罪
    之判決（參照最高法院30年上字第816 號、76年臺上字第49
    86號判例意旨、82年度臺上字第163 號判決意旨）。另按，
    檢察官就被告犯罪事實，應負舉證責任，並指出證明之方法
    ，刑事訴訟法第161 條第1 項定有明文。因此，檢察官對於
    起訴之犯罪事實，應負提出證據及說服之實質舉證責任。倘
    其所提出之證據，不足為被告有罪之積極證明，或其指出證
    明之方法，無從說服法院以形成被告有罪之心證，基於無罪
    推定之原則，自應為被告無罪判決之諭知（最高法院92年臺
    上字第128 號判例要旨參照）。
三、公訴人認被告李文祥涉有上開共同販賣第一級毒品海洛因予
    梁仁豪之罪嫌，係以證人梁仁豪、吳政諭於警詢中之陳述、
    通訊監察譯文、扣案物品等，資為其論據。質之被告李文祥
    堅詞否認有何公訴意旨所指之共同販賣第一級毒品犯行，辯
    稱：伊沒有使用0000000000號行動電話，也沒有與梁仁豪通
    話，98年11月15 日 伊沒有與被告吳政諭共同販賣海洛因給
    梁仁豪等語。經查：
  (一)被告李文祥否認使用0000000000號行動電話乙節，而證人吳
    政諭於警詢時固陳稱：被告李文祥之電話號碼為0000000000
    號等語（偵B1卷第79頁），惟其嗣於本院準備程序及審理中
    改口證稱上開行動電話係由其使用（本院審訴卷第44頁、訴
    字卷第70頁反面），故被告李文祥有無使用前開門號之行動
    電話，已非無疑。又證人梁仁豪於警詢、99年1 月7 日偵訊
    內勤訊問時均明確證稱：綽號「老古仔」即被告李文祥之行
    動電話為0000000000（筆錄誤植為0000000000）等語（偵B1
    卷第19頁、第140 頁），核與證人即另案被告吳李秀枝於其
    羈押程序經本院訊問時證述：李文祥之手機號碼為00000000
    00號等情（C2卷第10頁）相符，且本件經警於99年1 月8 日
    前往高雄縣林園鄉○○村○○路175 之1 號李文祥之住處搜
    索結果，當場係扣得其使用包含門號0000000000號在內之行
    動電話3 支（另2 支門號為0000000000、0000000000號），
    惟並未扣得系爭0000000000號行動電話，足徵證人吳政諭上
    開警詢中不利於被告李文祥之陳述，並無其他積極證據可資
    佐證，不足採信。
  (二)而本件經通訊監察結果，起訴書列為證據之98年11月15日21
    時28分07秒之該通通話，係證人梁仁豪以其持用之00000000
    00號行動電話，撥打0000000000號行動電話後由被告吳政諭
    接聽並與其對話，且其對話內容係與被告吳政諭聯絡轉讓第
    一級毒品海洛因之事，業經證人梁仁豪於本院審理中證稱明
    確（本院訴字卷第65頁反面），詳如前述，並有該通訊監察
    譯文附卷可資參憑（偵B1卷第154 頁），上開通話之對話者
    既為證人梁仁豪與被告吳政諭，且依該對話內容，尚無法證
    明被告李文祥有何介入或參與被告吳政諭與證人梁仁豪間聯
    絡轉讓毒品之行為，自難僅以上開通聯內容即認定被告李文
    祥與被告吳政諭有犯意之聯絡及行為之分擔。至卷附之系爭
    通訊監察譯文（偵B1卷第154 頁），於受監察號碼00000000
    00號之下固加註「大頭用老古仔之電話」、於對話內容內之
    被告吳政諭發言處固加註「（問老古仔）」等字樣，然該等
    字句係執行通訊監察警員之個人研判意見，並非原始對話內
    容，其證據能力業經排除，復如前述，該等加註字樣即無從
    據為被告李文祥不利之認定。
  (三)再證人梁仁豪於警詢時固陳述其曾向被告李文祥購買第一級
    毒品海洛因等語，然依其警詢中所述自98年6 月起至同年12
    月18日止向被告李文祥購買海洛因前後共10次之時間，第1
    次約為98年6 月28日至30日、第2 次98年7 月12日至14日、
    第3 次98年8 月5 日、第4 次98年8 月28至29日、第5 次98
    年9 月6 日至7 日、第6 次98年9 月27日、第7 次98年10月
    13日、第8 次98年11月9 日、第9 次98年12月8 日至9 日、
    第10次98年12月18日等情觀之（偵B1卷第17至19頁），無一
    與起訴書所指之99年11月15日21時28分相同；又證人吳政諭
    於警詢時雖陳述證人梁仁豪曾借用伊之電話向被告李文祥購
    買過毒品海洛因1 次，惟依其警詢中所述梁仁豪向被告李文
    祥購買第一級毒品海洛因之時間乃98年10月15日20時17分（
    偵B1卷第80至81頁），亦與起訴書所指上開交易日期不同，
    顯見其等上開警詢之證述，均無法證明本件98年11月15日被
    告李文祥確有與被告吳政諭共同販賣第一級毒品予梁仁豪之
    行為，自無從以其等上開警詢時不利於被告李文祥之證述，
    資為本件起訴事實之補強證據。至附卷99年11月15日以外之
    其餘通訊監察譯文，查無積極證據證明與前開公訴意旨所指
    之販賣第一級毒品海洛因事實有關，縱認屬實，亦係被告李
    文祥有無於其他時、地販賣毒品予他人之問題，要難以之佐
    認其本件犯行甚明。此外，警方於查獲當日在李文祥上址住
    處扣得之行動電話3 支（門號為0000000000、0000000000、
    0000000000），與起訴事實之販賣第一級毒品犯行並無關連
    ，業如前述，本件復未扣得分裝杓、電子磅秤及帳冊、現金
    等分裝毒品工具或交易毒品之相關證據，從而，均難僅憑既
    有事證，即遽為被告李文祥不利之認定。
  (四)綜上，依公訴人所舉證據，均無法證明被告李文祥有公訴意
    旨所指之98年11月15日販賣第一級毒品海洛因予梁仁豪之犯
    行，參照前揭說明，不能證明被告犯罪，自應為其無罪之諭
    知。
據上論斷，應依刑事訴訟法第299 條第1 項前段、第300 條、第
301 條第1 項，毒品危害防制條例第8 條第1 項，刑法第11條前
段、第47條第1 項，判決如主文。
本案經檢察官鄭靜筠到庭執行職務。
中    華    民    國    99    年    11    月    23    日
                刑事第十一庭  審判長法  官  李代昌
                                    法  官  林正忠
                                    法  官  林韋岑
以上正本證明與原本無異。
如不服本判決應於收受送達後10日內向本院提出上訴書狀，並應
敘述具體理由；如未敘述上訴理由者，應於上訴期間屆滿後20日
內向本院補提理由書（均須按他造當事人之人數附繕本）「切勿
逕送上級法院」。
中    華    民    國    99    年    11    月    23    日
                                    書記官  李柏親
【附錄本判決論罪科刑法條】
毒品危害防制條例第8條第1項：
轉讓第一級毒品者，處 1 年以上 7 年以下有期徒刑，得併科新
臺幣 1 百萬元以下罰金。

司法院資訊處製作；財團法人民間司法改革基金會備份。
